<!DOCTYPE html>
<html lang="ru">
<head>
    <meta charset="UTF-8">
    <title>KyrgyzEasy - Существительные</title>
    <link rel="icon" type="image/x-icon" href="/logo.ico">
    <link rel="stylesheet" href="/style.css">
</head>
<body>
    <site-header></site-header>
    <main>
        <side-menu></side-menu>
        <div class="main-text">
            <h2>Имя существительное (Зат атооч)</h2>
            <p>
                В кыргызском языке имена существительные изменяются по падежам и числам, как в русском языке, а также они имеют категории 
                принадлежности и сказуемости. Далее будут объяснены способы образования этих категорий и из значения.
            </p>
            <h3>Категория числа (Сан категориясы)</h3>
            <p>
                В кыргызском языке существует две формы категории числа: единственное и множественное числа. 
                Изначально существительное находится в единственном числе и не имеет аффикса, но при образовании множественного к основе 
                слова присоединяется аффикс "-лар" (-лер, -лор, -лөр, -дар, -дер, -дор, -дөр, -тар, -тер, -тор, -төр).
                Как и любой аффикс он подчинется правилам <a href="/ru/writing/vowels">гармонии гласных</a> и <a href="/ru/writing/consonants">ассимиляции согласных</a>.
                Аффиксы с согласной "-л" применяются, если основа слова заканчивается на гласную. "-т", если основа кончается на глухую согласную и "-д" во всех остальных случаях. 
                <br>В таблице ниже приведены примеры образования множественного числа существительных.
            </p>
            <table>
                <tbody>
                    <tr>
                        <td>үй (дом) - <br>үйлар (дома)</td>
                        <td>жер (земля) - <br>жерлер (земли)</td>
                        <td>тоо (гора) - <br>тоолор (горы)</td>
                        <td>көчө (улица) - <br>көчөлөр (улицы)</td>
                    </tr>
                    <tr>
                        <td>саз (болото) - <br>саздар (болота)</td>
                        <td>из (след) - <br>издер (следы)</td>
                        <td>кол (рука) - <br>колдор (руки)</td>
                        <td>күн (солнце, день) - <br>күндөн (солнца, дни)</td>
                    </tr>
                    <tr>
                        <td>барак (лист, страница) - <br>барактар (листы, страницы)</td>
                        <td>иш (дело, работа) - <br>иштер (дела, работы)</td>
                        <td>жооп (ответ) - <br>жооптор (ответы)</td>
                        <td>көчөт (саженец) - <br>көчөттөр (саженцы)</td>
                    </tr>
                </tbody>
            </table>
            
            <h3>Категория падежа (Жөндөмө категориясы)</h3>
            <p>
                В кыргызском языке существует шесть падежй и помимо имён существительных, <a href="/ru/parts_of_speech/personal_pronouns">местоимения</a> тоже 
                изменяются по падежам. Несмотря на то, что количество падежей совападет с количеством падежей в русском языке, 
                некоторые кыргызские падежи заменяют функцию предлогов, а некотрые русские падежи, не имеющие аналогов в кыргызском, 
                заменяются предлогами.
            </p>
            <p>
                Все падежи в кыргызском, кроме именительного, образуются с помощью аффиксов, которые точно также имеют несколько вариаций 
                из-за ассимиляции согласных и гармонии гласных. В таблице ниже расписаны все падежи, их вопросы и аффиксы (только с выриантами разных согласных).
            </p>
            <table>
                <tbody>
                    <tr>
                        <th>Название падежа</th>
                        <th>Аффиксы</th>
                        <th>Вопросы</th>
                        <th>Примеры</th>
                    </tr>
                    <tr>
                        <td>Именительный <br>(Атооч)</td>
                        <td>(нулевой аффикс)</td>
                        <td>Ким? Кимдер? <br>Эмне? Эмнелер?</td>
                        <td>үй, из, барак</td>
                    </tr>
                    <tr>
                        <td>Родительный <br>(Илик)</td>
                        <td>-нын, -дын, -тын</td>
                        <td>Кимдин? Кимдердин? <br>Эмненин? Эмнелердин?</td>
                        <td>үйнүн, издин, барактын</td>
                    </tr>
                    <tr>
                        <td>Дательный <br>(Барыш)</td>
                        <td>-га, -ка</td>
                        <td>Кимге? Кимдерге? <br>Эмнеге? Эмнелерге?</td>
                        <td>үйгө, изге, баракка</td>
                    </tr>
                    <tr>
                        <td>Винительный <br>(Табыш)</td>
                        <td>-ны, -ды, -ты</td>
                        <td>Кимди? Кимдерди? <br>Эмнени? Эмнелерди?</td>
                        <td>үйнү, изди, баракты</td>
                    </tr>
                    <tr>
                        <td>Местный <br>(Жатыш)</td>
                        <td>-да, -та</td>
                        <td>Кимде? Кимдерде? <br>Эмнеде? Эмнелерде?</td>
                        <td>үйдө, изде, баракта</td>
                    </tr>
                    <tr>
                        <td>Исходный <br>(Чыгыш)</td>
                        <td>-дан, -тан</td>
                        <td>Кимден? Кимдерден? <br>Эмнеден? Эмнелерден?</td>
                        <td>үйдөн, изден, барактан</td>
                    </tr>
                </tbody>
            </table>

            <h3>Категория принадлежности (Таандык категориясы)</h3>
            <p>
                В кыргызском языке имена существительные имеют категорию принадлежности. То есть, если речь идёт о 
                предмете, который кому-то принадлежит, то к существительному необходимо присоединить аффикс, который зависит от 
                лица и числа владельца или владельцев. Например: Мой отец - Менин ата<span style="font-weight: bold;">м</span>, Твой отец - Сенин ата<span style="font-weight: bold;">ң</span>, Его отец - Анын ата<span style="font-weight: bold;">сы</span>.
                <br>В таблице ниже расписаны аффиксы категории принадлежности. Если основа слова заканчивается на гласную, то используется аффикс без начальной гласной.
            </p>
            <table>
                <tbody>
                    <tr>
                        <th>Местоимение</th>
                        <th>Аффиксы</th>
                        <th>Примеры</th>
                    </tr>
                    <tr>
                        <td>Менин (мой)</td>
                        <td>-ым, -м</td>
                        <td>үйүм, изим, баракым</td>
                    </tr>
                    <tr>
                        <td>Сенин (твой)</td>
                        <td>-ың, ң</td>
                        <td>үйүң, изиң, баракың</td>
                    </tr>
                    <tr>
                        <td>Сиздин (Ваш в ед.ч.)</td>
                        <td>-ыңыз, -ңыз</td>
                        <td>үйүңүз, изиңиз, баракыңыз</td>
                    </tr>
                    <tr>
                        <td>Анын (его/её)</td>
                        <td>-ы, -сы</td>
                        <td>үйү, изи, баракы</td>
                    </tr>
                    <tr>
                        <td>Биздин (наш)</td>
                        <td>-ыбыз, -быз</td>
                        <td>үйүбүз, изибиз, баракыбыз</td>
                    </tr>
                    <tr>
                        <td>Силердин (ваш в мн.ч.)</td>
                        <td>-ыңар, -ңар</td>
                        <td>үйүңөр, изиңер, баракыңар</td>
                    </tr>
                    <tr>
                        <td>Сиздердин (Ваш в мн.ч.)</td>
                        <td>-ыңыздар, -ңыздар</td>
                        <td>үйүңүздөр, изиңиздер, баракыңыздар</td>
                    </tr>
                    <tr>
                        <td>Алардин (их)</td>
                        <td>-ы, -сы</td>
                        <td>үйү, изи, баракы</td>
                    </tr>
                </tbody>
            </table>

            <h3>Категория сказуемости (Баяндоочтук категория)</h3>
            <p>
                Категория сказуемости точно также образуется путём присоединения аффикса, который зависит от лица и числа подлежащего в предложении. 
                То есть когда существительное является сказуемым в предложении, то оно принимает одну из форм представленных ниже. Например: Я студент - Мен студентмин, Вы студент - Сиз студентсиз.
            </p>
            <table>
                <tbody>
                    <tr>
                        <th>Местоимение</th>
                        <th>Аффиксы</th>
                        <th>Примеры</th>
                    </tr>
                    <tr>
                        <td>Мен <br>(я)</td>
                        <td>-мын</td>
                        <td>мен мугалиммин (я учитель), <br>мен окучуумун (я ученик)</td>
                    </tr>
                    <tr>
                        <td>Сен <br>(ты)</td>
                        <td>-сың</td>
                        <td>сен мугалимсиң (ты учитель), <br>сен окучуусуң (ты ученик)</td>
                    </tr>
                    <tr>
                        <td>Сиз <br>(Вы в ед.ч.)</td>
                        <td>-сыз</td>
                        <td>сиз мугалимсиз (Вы учитель), <br>сиз окучуусуз (Вы ученик)</td>
                    </tr>
                    <tr>
                        <td>Ал <br>(он/она/оно)</td>
                        <td>(нулевой аффикс)</td>
                        <td>ал мугалим (он учитель), <br>ал окучуу (он ученик)</td>
                    </tr>
                    <tr>
                        <td>Биз <br>(мы)</td>
                        <td>-быз, -пыз</td>
                        <td>биз мугалимдербиз (мы учителя), <br>биз окучуулорбуз (мы ученики)</td>
                    </tr>
                    <tr>
                        <td>Силер <br>(вы в мн.ч.)</td>
                        <td>-сыңар</td>
                        <td>силер мугалимдерсиңер (вы учителя), <br>силер окучуулорсуңор (вы ученики)</td>
                    </tr>
                    <tr>
                        <td>Сиздер <br>(Вы в мн.ч.)</td>
                        <td>-сыздар</td>
                        <td>сиздер мугалимдерсиздер (Вы учителя), <br>сиздер окучуулорсуздор (Вы ученики)</td>
                    </tr>
                    <tr>
                        <td>Алар <br>(они)</td>
                        <td>(нулевой аффикс)</td>
                        <td>алар мугалимдер (они учителя), <br>алар окучуулор (они ученики)</td>
                    </tr>
                </tbody>
            </table>

            <p>
                Аффиксы сказуемости всегда ставятся в конец слова, а аффиксы числа всегда присоединяются первыми. Все остальные аффиксы ставятся или между или в конце слова.
            </p>
        </div>
    </main>
    <site-footer></site-footer>
    <script src="/ru/scripts/elements_ru.js"></script>
    <script src="/ru/scripts/side_menu.js"></script>
</body>
</html>